【裁判字號】    92,易緝,26
【裁判日期】    920611
【裁判案由】    侵占
【裁判全文】
臺灣板橋地方法院刑事判決                          九十二年度易緝字第二六號
    公  訴  人  臺灣板橋地方法院檢察署檢察官
    被      告  甲○○
右列被告因侵占案件，經檢察官提起公訴（八十九年度偵字第一七五四三號），本院
判決如左：
    主  文
甲○○無罪。
    理  由
一、公訴意旨略以：被告甲○○係位於臺北縣板橋市○○○街一二四巷五十八之三號
    「電邦企業有限公司」（下簡稱電邦公司）負責人，為從事電子零組件製造加工
    等業務之人，惟於民國八十九年三月間，因資金周轉不靈，需款甚急，竟意圖為
    自己不法之所有，將業務上所持有由告訴人佑鈞有限公司（下簡稱佑鈞公司）交
    付及委託組裝，價值新臺幣（下同）一百三十二萬九千五百元之PSUV-0000 0000
    MACHINE 共三百五十六組，以變更持有為所有之意思，予以侵占入已，另行轉賣
    得利，因認被告涉犯刑法第三百三十六條第二項之業務侵占罪嫌。
二、按犯罪事實應依證據認定之，無證據不得推定其犯罪事實；又不能證明被告犯罪
    者，應諭知無罪之判決，刑事訴訟法第一百五十四條、第三百零一條第一項分別
    定有明文。次按所謂證據，係指直接間接足以證明犯罪行為之一切證人、證物而
    言；且事實之認定，應憑證據，如未能發現相當證據，或證據不足以證明，自不
    能以推測或擬制之方法，以為裁判基礎，最高法院三十年上字第一二八號、四十
    年台上字第八六號判例均可資參考。復按認定不利於被告之事實，須依積極證據
    ，苟積極證據不足為不利於被告事實之認定時，即應為有利於被告之認定，更不
    必有何有利之證據，最高法院三十年上字第八一六號判例意旨可資參照。再告訴
    人之告訴，係以使被告受刑事訴追為目的，是其陳述是否與事實相符，仍應調查
    其他證據以資審認，最高法院五十二年臺上字第一三００號判例意旨亦可參照。
    又刑法上侵占罪之成立，以意圖為自己或第三人不法之所有，而擅自處分自己持
    有之他人所有物，即變異持有之意為不法所有之意，為其構成要件。
三、本件公訴人認被告甲○○涉犯前開業務侵占犯行，無非係以告訴人佑鈞公司於偵
    查中之指訴、八十九年三月十五日佑鈞公司出貨單影本一紙，及被告於偵查中已
    坦承犯行為其主要論據。訊據被告則堅詞否認有何業務侵占之不法犯行，辯稱：
    起訴書所載之PSUV-0000 0000 MACHINE三百五十六組機器，係告訴人佑鈞公司先
    前委託伊所經營之電邦公司組裝，後依電邦公司與告訴人間之約定，由告訴人就
    該批機器開立出貨單，表示該批機器實係已經出售予電邦公司，伊方將該批機器
    另尋買主，售予他人，後告訴人代表人乙○○要求伊將該批貨退還，惟伊已經將
    該批貨賣出，伊方開票予告訴人，本件係因伊後來有部分貨款未能如期支付跳票
    ，告訴人方對伊提出告訴，伊並無侵占之不法意圖及犯行等語。
四、查本件由告訴人佑鈞公司出貨予被告所經營之電邦公司，品名規格為 PSUV-0000
    0000 MACHINE，價值一百三十二萬九千五百元之三百五十六組機器，確於八十九
    年三月上旬由告訴人將該批機器含磁頭、外殼、手把等零組件之半成品，送至被
    告所經營位於臺北縣板橋市○○○街一二四巷五八之三號之電邦公司，委託電邦
    公司組裝，被告嗣後復將該批組裝完成之機器對外售予他人等情，業據被告到庭
    自陳在卷，核與告訴人代表人乙○○於偵查中所述情節大致相符（參見臺灣板橋
    地方法院檢察署八十九年度偵字第一七五四三號偵查卷第二十五頁），並有佑鈞
    公司出貨單影本一紙附卷可稽（參見同署八十九年度他字第二一四五號偵查卷第
    二十八頁，下稱本件出貨單），堪認被告確曾於前開時地收受告訴人所委託組裝
    之該批機器，並於組裝完成後出售他人。茲本件所應審究者，係被告嗣後將該批
    組裝完成之機器出售他人，究係本於所有權人之地位有權處分該批機器，抑或僅
    係本於持有人之地位，易持有為不法所有方出售予他人？
五、經查本件告訴人因被告所經營之電邦公司國內銷售管道良好，遂於八十九年三月
    三十日與電邦公司正式簽立協定，建立合作關係，由告訴人負責進口機器零組件
    ，交由被告所經營之電邦公司組裝後，如經告訴人同意開立出貨單後，即表示貨
    物已出售予電邦公司，電邦公司得自行將貨物銷售，銷售所得再由電邦公司與告
    訴人結算，雙方於八十九年三月三十日正式簽訂合作關係之切結書前，即已有如
    此合作關係等情，業據被告於本院調查時陳明甚詳，並有佑鈞公司出貨單十五紙
    影本、電邦公司八十九年三月三十日所書立之切結書影本一紙在卷足憑，觀諸被
    告於本院調查時所陳述：「佑鈞公司是進口商，我們公司是幫告訴人公司組裝，
    但是本件是告訴人出貨給我，八十九年三月三十日切結書的內容是指告訴人將貨
    交給我組裝，組裝完畢後如果告訴人要的話，我要還給告訴人，組裝完畢後，我
    可以拿貨去賣，但是必須先通知告訴人請他們開立出貨單並先講好賣價及我所賺
    取的差價，告訴人將貨交給我組裝時，貨仍是告訴人所有，我只是代工而已，如
    果我們公司之後要將組裝好的機器銷售出去須經過告訴人公司的同意並先談好價
    錢，如果有出貨單，就代表我已經找到買家，貨已經在我這裡，告訴人同意將貨
    賣給我並且約定好價錢及利潤，利潤是透明的，本件是因為我與告訴人之間有些
    摩擦並且後來有部分貨款沒有給告訴人，所以告訴人才提出告訴，‧‧‧‧‧，
    如果出貨單上面有寫「自取」字樣就是告訴人已經將貨物賣給我了，零件已經在
    我工廠，我不需要在組裝完畢後再還給告訴人，‧‧‧，如果只是單純出貨給我
    組裝，就不可能是出貨單而是加工領料單，上面要註明材料名稱、用量及加工單
    價，我們公司與佑鈞公司有兩種關係，一、開始是我們受告訴人委託加工組裝，
    我們只負責組裝並跟告訴人公司收取加工費用，二、後來是因為告訴人常在大陸
    ，所以就跟我協定合作關係，於八十九年三月三十日並簽立切結書同意我們公司
    組裝後可以將貨銷售出去，但是需要有告訴人公司的出貨單，就代表告訴人將貨
    賣給我了，所以我上次庭呈的切結書內容就是我如果將零件組裝完畢之後，必須
    有告訴人開立的出貨單，我才可以自行將貨銷售，銷售所得是買方先交貨款給我
    後，我再跟告訴人公司算，我可以從買賣過程中賺取每台五十到一百元的利潤，
    本件我所賣出三百五十六台的電玩，總共三百五十六組，每組我可以賺取五十到
    一百元的利潤，所以我要給告訴人的零件價格是一百三十二萬九千五百元，但是
    我賣出電玩的總價並不止一百三十二萬九千五百元，因為告訴人認為國內的銷售
    管道不錯，所以才簽立八十九年三月三十日的切結書」之情節（參見本院九十二
    年五月二十八日審判筆錄第三頁、第四頁），並參諸前開電邦公司所書立之切結
    書第二點、第三點內容及告訴人所開立之本件出貨單細目，倘告訴人未經知會出
    貨並已確認該貨品之單價、數量及付款條件等事項後方執行放貨，告訴人焉有可
    能開立本件出貨單交予被告所經營之電邦公司，並於本件出貨單上明確記載該批
    機器貨物之數量、幣別、單價、金額、付款方式等買賣契約關係方須記明之事項
    ？亦即倘告訴人與被告所經營之電邦公司間，就該批機器貨物僅係委託組裝之委
    任或承攬關係，而非買賣關係，則告訴人所開立之本件出貨單上應無記載幣別、
    單價、金額等項目內容並總計價款之必要，是堪認被告前開所辯告訴人嗣後於電
    邦公司組裝完成該批機器後，已將該批機器出售予電邦公司等情為真。復佐以被
    告所提出附卷由告訴人佑鈞公司於八十九年三月四日所開立之借貨單影本一紙，
    其上並未記載該批貨物之幣別、單價、金額及付款方式等項目，反記載電邦公司
    「請於三月六日前歸還」等文字，益徵被告前開所辯如告訴人將本件機器僅單純
    出貨予電邦公司組裝，並未同意出售，則告訴人即不會開立出貨單，而係加工領
    料單，其上係註明材料名稱、用量及加工單價等語堪予採信。再者，觀諸告訴人
    於偵查中指訴被告向告訴人進貨、並簽發支票以支付貨款之出貨單（參見前開八
    十九年度他字第二一四五號偵查卷第六至八頁、第十頁、第十二至第十五頁），
    與本件告訴人認被告侵占貨物之出貨單，其名稱同為「出貨單」，且兩者之「日
    期」、「出貨單號」、「訂單號碼」、「客戶訂單」、「客戶編號」、「發票號
    碼」、「送貨地址」、「付款方式」、「備註」等欄位及外觀格式完全相同，亦
    足認告訴人應係出於相同事由出貨予被告，始開具相同之出貨單。且衡諸告訴人
    八十九年一月十五日之出貨單（參見前開八十九年度他字第二一四五號偵查卷第
    七頁），除付款方式記載為「C.O.D」 、送貨地址記載為「自取」外，備註欄另
    記載「貨款請於1/17前備妥，我司將於中午前前往收款」，足徵此類出貨單確係
    告訴人出售貨物予被告時所開立。是本件出貨單既同記載送貨地址「自取」、付
    款方式「C.O.D」， 且出貨單其餘欄位之記載方式與上述之出貨單並無不同之處
    ，則該批PSUV-0000 0000 MACHINE三百五十六組機器，應堪認告訴人嗣後已出售
    予被告所經營之電邦公司無訛。又，本件告訴人對被告所提出之刑事告訴狀中，
    已持同一出貨單（即本件出貨單）指訴被告「‧‧簽發支票用以支付貨款，偽立
    信用後再大量進貨，‧‧‧‧，致告訴人不疑有詐，自八十九年一月起陸續交貨
    ，貨款計一、七七０、四三五元，簽發交付之支票屆期提示均遭退票，‧‧‧」
    （參見前開八十九年度他字第二一四五號偵查卷第十三頁、第二十八頁及第二頁
    ）而涉犯詐欺罪嫌云云，是本件告訴人竟持同一紙出貨單，於同一刑事告訴狀中
    先指訴被告支付貨款之支票遭退票而涉犯詐欺罪嫌，復指訴被告受委託組裝機器
    ，於組裝完成後竟易持有為不法所有予以侵占挪用而涉犯業務侵占云云，告訴人
    前後指訴不一，顯有矛盾，實難以本件出貨單作為認定被告侵占犯行之依據。末
    查公訴人雖認被告於偵查中對侵占犯行坦承不諱，惟觀諸本件偵查筆錄：「問告
    訴人代表人：是否與沈（即被告）協議？」、「答：就侵占部分，我確答應他分
    期返還，不過他之前已侵占在先，是今年三月的事，貨是去年十一月交給他的，
    他便陸續賣掉。」、「問被告：是如此？」、「答：是（沉默）。」（參見前開
    八十九年度他字第二一四五號偵查卷第四十九頁背面），似難僅憑被告於偵查中
    單純之沈默，遽認被告對於告訴人所指訴之侵占犯行已坦承不諱，此部分公訴人
    似有誤會，亦不得據此作為認定被告犯有業務侵占罪之積極證據。
六、綜上所述，本件告訴人將該批PSUV-0000 0000 MACHINE三百五十六組機器委託被
    告所經營之電邦公司組裝後，告訴人既已開立出貨單將該批機器出售予電邦公司
    ，則身為電邦公司負責人之被告，嗣後復將該批機器對外出售予他人，即係本於
    所有權人之地位處分該批貨物，乃屬有權處分，縱被告嗣後未將出售所得款項給
    付告訴人以清償向告訴人購得該批機器之貨款，惟此乃民事債務不履行之問題，
    與刑法上之業務侵占罪責尚屬無涉。是本件尚難僅以告訴人前後不一有瑕疵之指
    訴及僅得作為被告積欠告訴人貨款證明之本件出貨單，遽認被告有何易持有為不
    法所有之業務侵占犯行。被告前開所辯尚堪採信，被告所為與刑法第三百三十六
    條第二項業務侵占罪之構成要件不符，自難以該罪相繩。本件應純屬民事糾葛，
    告訴人應循民事途徑以求解決。此外，本案復查無其他積極證據或具體事證，足
    認被告確有告訴人所指之不法業務侵占犯行，揆諸前開法條及判例意旨，本件既
    不能證明被告犯罪，自應依法為被告無罪之諭知，以資審慎。
據上論斷，應依刑事訴訟法第三百零一條第一項，判決如主文。
本案經檢察官鄧媛到庭執行職務。
中      華      民      國      九  十  二    年    六    月    十  一  日
                                臺灣板橋地方法院刑事第一庭
                                    法      官  高  奕  驤
右正本證明與原本無異。
如不服本判決，應於判決送達後十日內向本院提出上訴狀 (應附繕本) ，上訴於
臺灣高等法院。
                                    書  記  官  廖  舜  宜
中      華      民      國      九  十  二    年    六    月    十  一  日


司法院資訊處製作；財團法人民間司法改革基金會備份。
